最高法院刑事判決　　　　　　　　　　　　　　　九十一年度台上字第三五六五號
　　上　訴　人　甲○○
右上訴人因偽造文書案件，不服台灣高等法院台中分院中華民國八十九年三月十五日
第二審判決（八十九年度上訴字第二一一號，起訴案號：台灣台中地方法院檢察署八
十六年度偵字第一七六三四號），提起上訴，本院判決如左：
    主  文
原判決撤銷，發回臺灣高等法院臺中分院。
    理  由
本件原判決認定上訴人甲○○因經營地下錢莊業務，於民國八十四年間持有不詳姓名
借款者交付質押之蘇文玉身分證一張，竟基於概括之犯意，先在台中市西屯區某處，
委由某不知情之刻印者偽刻「蘇文玉」（下稱蘇某）印章一枚後，於同年十二月五日
將蘇文玉身分證及上開偽刻之印章交予不知情之邱國標（下稱邱某），委託其代為申
請將上訴人名下之0000000號、0000000號、0000000號、00
00000號電話四支過戶至蘇文玉之名下，並均移機至台中市○○路○段四十之八
號八樓之八。邱某即轉令其不知情之員工彭唐輝（下稱彭某）持蘇某之身分證及印章
，前往中華電信股份有限公司台灣中區電信分公司（下稱台灣中區電信分公司），偽
填蘇某名義之「室內電話過戶申請書」四張，並蓋用偽造之「蘇文玉」印章後，向台
灣中區電信分公司申請而獲准。嗣上訴人於同年月二十九日，又委由邱某轉令彭某以
相同方式偽填蘇某名義之「室內電話裝機申請書」三張，持向台灣中區電信分公司申
請裝設0000000號、0000000號、0000000號電話，經獲准裝設
在台中市○○路○段四十之八號十五樓之五。其後上訴人又於八十五年一月九日，再
委由邱某轉令彭某以相同方式偽填蘇某名義之「室內電話裝機申請書」二張，持向台
灣中區電信分公司申請裝設0000000號、0000000號電話，經獲准裝設
在台中市○○路二四巷十之二號四樓及台中市○○路○段四○五號。嗣上訴人又於同
年三月十一日再委由邱某轉令彭某以相同方式偽填蘇某名義之「室內電話裝機申請書
」三張，持向台灣中區電信分公司申請裝設0000000號、0000000號、
0000000號電話，經獲准裝設在台中市○○路○段四十之八號十五樓之八，均
足以生損害於蘇某及台灣中區電信分公司等情。因而撤銷第一審判決，改判論處上訴
人連續行使偽造私文書，足以生損害於他人罪刑，固非無見。
惟查：按審理事實之法院對於被告有利及不利之證據，應一律注意，詳為調查，綜合
全案證據資料，本於經驗法則以定其取捨，並將取捨證據及得心證之理由於判決內詳
為說明。故證據雖已調查，而尚有其他必要部分並未調查，仍難遽為被告有利或不利
之認定。卷查上訴人在原審具狀辯稱：伊冒用蘇某名義所申辦之十二支電話均係供其
經營地下錢莊所用，而伊經營地下錢莊所犯常業重利案件，業經第一審法院於八十五
年十一月二十八日以八十五年度訴字第二二三八號判處有期徒刑四月，併科罰金三萬
元確定，並已執行完畢。其所犯本件之罪與上述常業重利罪之間有方法結果之牽連關
係，為裁判上一罪，而該常業重利罪既經法院判決確定，本件自應諭知免訴之判決等
語（見原審卷第三十二頁至第四十一頁）。原判決雖以：上訴人於第一審僅提出00
00000號、0000000號、0000000號、0000000號、000
0000號、0000000號等六支電話號碼之廣告剪報影本，用以證明上開電話
移機或裝機處即係伊經營地下錢莊之地點，且上訴人所涉上開常業重利案件第一審判
決書上僅記載其係以0000000號一支電話，作為其經營重利業務聯絡工具所用
，並未記載其有使用其他電話作為聯絡工具之情形。而上訴人所經營之地下錢莊規模
不大，貸款之對象亦不多，何須使用十二支電話經營該業務？況其所申辦之十二支電
話裝設地點並不在同一處所，亦無他人與其共犯常業重利罪，則其一人如何能分別在
不同地點接聽上述多支電話？因認上訴人冒用蘇某名義所申辦之上述十二支電話，係
另行起意而為。且無法認定與其所經營之重利業務有關，難謂其本案所犯之行使偽造
私文書罪與已判決確定之常業重利罪部分有牽連犯之裁判上一罪關係。因而不採信上
訴人所辯，而就本案另論以行使偽造私文書罪刑。惟卷查上述十二支電話，其中十一
支電話號碼（即0000000號、二三八一三八號、0000000號、二九三八
八七號、0000000號、0000000號、0000000號、000000
0號、0000000號、0000000號、0000000號）分別刊登在上訴
人於原審發回前及發回後第一審所庭呈之報紙廣告中，有各該報紙廣告剪報影本附卷
可稽（見發回前一審卷第二十七頁、發回後一審卷第十九頁、二十頁）。原判決理由
謂上訴人於第一審僅提出前述六支電話號碼之廣告剪報影本一節，已與卷內證據資料
不相符合。且上訴人所涉上開常業重利案件第一審判決書事實欄雖記載上訴人以「0
000000號」電話，作為其經營重利業務使用，然此顯與上訴人在第一審所庭呈
之前揭報紙廣告影本內容不符，該項記載即難謂與實情吻合。原判決採用該判決事實
欄之記載作為本案判斷之依據，其採證自有可議。又上訴人申辦使用之電話數量若干
，與實際前來向上訴人借款之人數多寡（即經營之規模），本無絕對之關聯。且經營
重利業者為圖增加客戶，因而申辦多支電話刊登報紙，以廣招賚之情形，實際上亦不
乏其例；自不能僅以上訴人貸款之對象不多，或其經營之規模不大，遽認其絕無申辦
多支電話使用之可能。此外，上述十二支電話裝設地點雖非在同一處所，而上訴人前
揭常業重利案件之判決，亦未認定有何共犯參與。然上訴人在原審辯稱：伊經營地下
錢莊，原即分設有「見報線」及「回帳線」之電話號碼，前者係用於招攬客戶，後者
係專供客戶還款聯絡之用，故有使用多支不同電話之必要等語（見原審卷第三十八頁
）。且按現代通信技術設備發達，上訴人如向電信機構申請「來電指定轉接」，或裝
設「電話答錄機」，似非不能由其單獨在一地分別接聽裝設於不同地址之電話。原判
決對於上訴人前揭所辯是否可信，以及上訴人有無向電信機構申請「來電指定轉接」
，或在前述電話上裝設「電話答錄機」情事，以及上訴人何以裝機於各不同之地址？
該地址現住人與上訴人有何關係、裝機該址目的何在？其裝機與重利間究有何關聯等
情，並未詳加調查及說明。徒以上訴人申辦之電話分別裝設於不同地點，亦無他人與
其共犯重利罪等情，遽謂其一人不能分別在不同地點接聽多支電話，而認定上述電話
均非供上訴人經營重利業務所用，依上說明，難謂無調查未盡及理由不備之違法。究
竟上訴人偽造及行使偽造蘇某名義之「室內電話裝機申請書」及「室內電話裝機申請
書」等私文書而申請過戶、裝設及移機之上述電話十二支，是否均係供其經營重利犯
罪所用？若是，其偽造及行使前述偽造私文書之犯行，與其另案已判決確定之常業重
利罪之間有無方法結果之牽連關係？是否為前案確定判決既判力所及？上開疑點與判
斷本案究應予以論罪科刑，抑或應諭知免訴攸關；自有深入調查釐清，並於理由內詳
加論敘說明之必要。原審未深入勾稽，詳加查明，亦未於理由內詳加闡述剖析，遽行
判決，併有調查未盡及理由欠備之違誤。上訴意旨執以指摘原判決不當，尚非全無理
由，應認原判決有撤銷發回之原因。又刑法第四十一條已於九十年一月十日修正公布
，案經發回，宜併注意及之，附此敘明。
據上論結，應依刑事訴訟法第三百九十七條、第四百零一條，判決如主文。
中      華      民      國    九十一    年      六      月    二十七    日
                              最高法院刑事第六庭
                                  審判長法官  吳  雄  銘
                                        法官  池  啟  明
                                        法官  石  木  欽
                                        法官  郭  毓  洲
                                        法官  吳  三  龍
      右正本證明與原本無異
                                              書  記  官
中      華      民      國    九十一    年      七      月      二      日
